臺灣高等法院民事判決
111年度勞上易字第98號
上  訴  人  台灣電力股份有限公司

法定代理人  曾文生  
訴訟代理人  林富華律師
被 上 訴人  洪志成  
            陳育文  
            林學賢  
            林志成  
            薛明才  
            王清盛  
            林翰邦  
共      同
訴訟代理人  陳明政律師
上列當事人間請求給付退休金差額事件，上訴人對於中華民國11
1年4月8日臺灣臺北地方法院111年度勞訴字第56號第一審判決提
起上訴，本院於111年9月13日言詞辯論終結，判決如下：
    主      文
上訴駁回。
第二審訴訟費用由上訴人負擔。
    事實及理由
一、被上訴人主張：伊等各自如附表「工作年資起算日期」欄所
    示日期起受僱於上訴人，迄今均為上訴人公司臺北南區營業
    處之員工，按上訴人之輪班提供勞務，從事全天候3班輪值
    制，日班為上午8時至下午4時、小夜班為下午4時至深夜12
    時、大夜班為深夜12時至翌日上午8時，各班工作性質均相
    同，僅服勤時間不同，上訴人並按輪值大、小夜班而分別發
    給新臺幣（下同）400元、250元之夜點費（下稱系爭夜點費
　　）。系爭夜點費係由實際到班輪值大、小夜班之人員領取，
    若有調職代班或請假，則歸代班人領取，顯與勞工提供勞務
    行為有對價關係，且為於固定常態工作中可得支領之給與，
    屬經常性給付，應為工資之一部。又伊等分別兼任領班或司
    機，上訴人另發給領班加給或司機加給，此等兼任領班或司
    機所得領取之工作報酬，亦與勞務提供有對價關係，且上訴
    人給付領班加給或司機加給已然制度化，均屬經常性給付，
    亦為工資之一部。嗣上訴人於民國108年下旬結清舊制年資
    計算退休金時，並未將系爭夜點費、領班加給、司機加給列
    入平均工資計算，致渠等受有舊制年資退休金差額之損害，
    爰依勞動基準法（下稱勞基法）第84條之2、第55條第1項、
    第3項，經濟部所屬事業人員退休撫卹及資遣辦法（下稱系
    爭退撫辦法）第9條（108年8月30日修正前系爭退撫辦法第6
    條），及臺灣省工廠工人退休規則第9條第1款等規定，求為
    命上訴人應給付被上訴人各如附表「應補發退休金」欄所示
    之金額，及各自附表「利息起算日」欄所示日期起至清償日
    止，按週年利率5％計算之利息；並願供擔保請准宣告假執行
    （原審判命上訴人如數給付，上訴人聲明不服，提起上訴
　　）。並答辯聲明：上訴駁回。
二、上訴人則以：
　㈠被上訴人於108年12月間已詳閱「經濟部所屬事業機構依工退
    休金條例等規定與所屬僱用人員（純勞工身分）結清勞退舊
    制平均年資注意事項」，並了解「年資結清協議書」内容，
    始分別與伊簽訂「年資結清協議書」，該協議書第2條中段
    已載明「平均工資之計算悉依據行政院82年12月15日台82經
    44010號函核定『經濟部所屬事業機構列入計算平均工資之給
    與項目表』之規定辦理」，故被上訴人已同意系爭夜點費未
    列入計算平均工資之給與項目；詎被上訴人竟於結清舊制年
    資退休金後，片面推翻協議約定，主張系爭夜點費、領班加
    給、司機加給均應列入平均工資，請求補發退休金差額，於
    法未合。
　㈡伊為經濟部所屬事業機構之一，係國營事業，按國營事業管
　　理法第14條、第33條，公營事業機構員工待遇授權訂定基本
　　原則第6條，經濟部所屬事業機構用人費薪給管理要點第3點
　　、第5點至第7點、第9點第2項等規定，可知國營事業人員之
　　待遇及福利，應由行政院規定標準，而依經濟部報請行政院
　　核定發布之經濟部所屬事業機構用人費薪給管理要點規定，
　　經濟部所屬事業機構人員之待遇及福利包括薪給（採薪點制
　　）、加給（視地區、職務危險性及稀少性訂定）、考核獎金
　　（按當年度工作考成成績發給）及績效獎金（視經營績效情
　　形及所屬人員奉獻程度發給），經濟部所屬事業機構如為此
　　標準以外之開支，應非屬依公務員法令給與之待遇或福利。
　　被上訴人主張之系爭夜點費，係恩惠性給與之餐費，自始為
　　勞基法施行細則第10條第9款修正前所肯認排除於經常性給
　　與工資之外，且中央目的主管機關（即經濟部）因而不須將
　　之列入計算平均工資之給與項目表，徵諸系爭退撫辦法作業
　　手冊（下稱系爭作業手冊）第6頁：附件貳之一「經濟部所
    屬事業機構列入計算平均工資之給與項目表」並無此項目。
　　反觀被上訴人每月各領有「危險津貼」、「假日出勤」，而
　　列入平均工資計算舊制年資結清金額基礎，即屬於系爭作業
　　手冊第6頁：附件貳之一「經濟部所屬事業機構列入計算平
    均工資之給與項目表」編號5、8載明，且經行政院核定之項
    目。是被上訴人主張系爭夜點費應計入平均工資計算舊制結
    清金額，即屬無據。又國營事業之夜點費係於勞基法未公布
    施行前即已存在之制度，依行政院人事行政局81年10月28日
    局肆字第36543號函示意旨，認夜點費原係由各機關衡酌實
    際需要自行支給，非由行政院核定之待遇項目，並以輪值夜
    班之人員為支給對象，尚非普遍性給與，且各機關支給標準
    不一，宜由各機關（構）衡酌實際需要，核酌是否繼續支給
    或逕予取消。另經濟部96年5月17日經營字第0960205480號
    函示意旨，初、深夜點心費為伊自行訂定項目，係屬體恤、
    慰勞及鼓勵員工性質，非上揭行政院之規定標準，亦未納入
    經濟部所屬事業人員退休撫卹及資遣辦法規定列計平均工資
    之項目；復於104年9月4日經授營字第10420367190號函示意
    旨，重申經濟部所屬事業辦理各項給與之平均工資計算内涵
　　，包括每月支領之單一薪給、加班費及由經濟部依勞基法核
    准併入平均工資之經常性給與（不含夜點費）等語。顯見系
    爭夜點費（或值班深夜點心費），自始迄今從未經行政院及
    經濟部核定為列入計算平均工資之給與項目，自無法計入平
    均工資計算舊制結清金額。
　㈢伊為體恤輪班人員於初夜、深夜時段出勤，及非輪班人員亦
    有因天災、事變、突發事件搶修或調移工作時間至初夜、深
    夜時段出勤，固自日治時期即有支給出勤人員初、深夜點心
    費供購買餐食，輪班人員及非輪班人員支給標準均相同。原
    係以發放食品方式為之，嗣為免去發放食品須檢附收據報銷
    等手續之煩，復於64年間改以發放現款方式代之，其發放方
    式雖改變，但仍屬於餐點費、點心費之福利性質未變更，屬
    單方恩惠性給與之福利措施，並非值班人員提供勞務之對價
    。且勞務對價應按實際出勤時間按比例領取，然伊規定需出
    勤2小時以上方得報支領取，且值班連跨初夜、深夜者，僅
    能報支深夜點心費，金額並不因出勤員工之職等、年薪、技
    能、工作種類及複雜性、工作時間長短不同而有差別，此實
    與勞務對價之工資評定原則不符，其性質本屬於購買點心予
    夜間輪班員工代金，顯係恩惠性福利措施。惟77年間伊考量
    輪班人員長期初夜、深夜輪班之辛勞，另支給輪班人員加發
    初夜、深夜點心費；縱輪班人員之初夜點心費、深夜點心費
    自92年1月起分別調整至250元（即初夜點心費75元、輪班人
    員加發初夜點心費175元）、400元（即深夜點心費150元、
    輪班人員加發深夜點心費250元），其中至少非輪班人員加
    發部分（即初夜點心費75元、深夜點心費150元)，仍具餐費
    性質明確。退步言，縱認系爭夜點費屬工資一部，依勞基法
    第84條之2規定，被上訴人於勞基法施行前之年資，關於退
    休金之平均工資計算，應依當時之相關規定，而94年6月14
    日以前勞基法施行細則明文將夜點費排除於工資範疇。是自
    夜點費之起源、沿革以觀，均非屬工作之對價，而係福利措
    施、恩惠性給予，非屬得計入平均工資發給退休金之範疇，
    故被上訴人於勞基法施行前有關舊制年資結清金額之計算，
    自不應包括系爭夜點費，至多僅於勞基法施行後之年資始得
    列入；或以被上訴人結清舊制年資退休金前領取輪班人員加
    發初夜點心費175元及輪班人員加發深夜點心費250元計算。
    伊分就平均夜點費（含加發）及平均加發夜點費，各按勞基
    法施行前、後之基數計算被上訴人之退休金，並提供下列算
    法：算法一（縱認系爭夜點費具工資性質，應以加發部分為
    限始得列入平均工資計算舊制年資結清金額，即加發初夜點
    心費每次175元、加發深夜點心費每次250元）、算法二（即
    系爭夜點費於勞基法施行前非工資，僅自勞基法施行後始計
    入平均工資計算舊制年資結清金額）、算法三（即縱認加發
    初夜點心費175元、加發深夜點心費250元部分具工資性質，
    亦應自勞基法施行後始列入平均工資計算舊制年資結清金額
    ）。
　㈣領班加給係依行政院核定之「經濟部所屬事業機構用人費薪
    給管理要點」規定發給，90年間為提升經營績效，撙節費用
    開支，就領班加給制度進行檢討，自92年起在甄試簡章及勞
    動契約明訂，進用人員如擔任領班、副領班，不另支給加給
    。92年以前進用人員如擔任領班、副領班，按領班、副領班
    人員分別加晉3級、2級薪給，支領金額隨人員升等晉級而有
    所不同。又考量領班、副領班人員肩負每位工作人員工作安
    全重任，新進人員如因不得支領加給恐無意願承擔重任，將
    使現場工作發生無人帶班窘境，伊積極爭取開放92年（第47
    期）後新進人員擔任領班、副領班得支領加給，經經濟部於
    109年1月22日同意辦理，自109年2月1日起開始實施。領班
    加給支給條件及方式，係如每月1至15日無發生工安事故，
    領班、副領班上半月分別加給1,500元、1,000元，如16日至
    月底間無發生工安事故，得同額發給下半月加給，惟此係恩
    惠性給與，不隨升等、考績晉級及調薪而增加。
　㈤員工如兼任司機，依伊108年函示，每月須達4次方可支領兼
    任司機加給，未達4次減半發給，台北南區處人資單位在實
    務上會收到總務組統整上月車次數表，惟大部分都會開車達
    4次。90年間為提升經營績效，撙節費用開支，經濟部要求
    各事業針對各項加給津貼進行檢討，伊自92年新進職員，及
    47期養成班之甄試簡章及勞動契約，明訂新進人員如兼任車
    輛駕駛及初級保養者，屬業務上、職務上所需，不另支給兼
    任司機加給。嗣並因應上級監審機關要求，制定除實際從事
    工程技術現場工作車輛之兼任司機方得支領加給，及分類8
    等以上派用人員兼任駕駛工作，除具技術士證照並實際從事
    現場工程技術工作者，不得支領加給等規定。另依伊目前規
    定，員工兼任司機，不論每月開車次數多寡，皆支領相同數
    額之司機加給，全月未開車者，兼任大型車司機加給仍減半
    發給，是司機加給與勞務提供欠缺勞務對價性，且非屬經常
    性給與，而屬恩給性給與等語，資為抗辯。並上訴聲明：㈠
    原判決廢棄。㈡被上訴人在第一審之訴及假執行之聲請均駁
    回。
三、兩造不爭執事項（見本院卷第96頁）：
　㈠被上訴人分別自民事答辯狀附表1「工作年資起算日期」起受
    僱於上訴人，各於如同附表1「舊制年資結清日期」辦理舊
    制年資結清，並均簽署被證9之年資結清協議書，被上訴人
    於109年7月1日結清舊制年資後，依勞基法施行前後之工作
    年資所計算之結清基數各如附表1「結清基數」欄所示。
  ㈡被上訴人結清舊制年資前之3個月、6個月領取之夜點費平均
    金額如同民事答辯狀附表1「平均夜點費（含加發）」欄所
    示金額。　
四、得心證之理由：
　㈠系爭夜點費、領班加給、司機加給是否屬勞基法第2條第3款
    規定之工資，並應計入平均工資？
　  按工資，指勞工因工作而獲得之報酬，包括工資、薪金及按
    計時、計日、計月、計件以現金或實物等方式給與之獎金、
    津貼及其他任何名義之經常性給與均屬之；勞基法第2條第3
    款定有明文。該所謂「因工作而獲得之報酬」者，係指符合
    「勞務對價性」而言，而所謂對價性，著重於勞方所付出之
    勞力與資方之給付是否有對價平衡關係；又所謂「經常性之
    給與」，係指在一般情形下經常可以領得之給付，舉凡某種
    給與係屬工作上之報酬，在制度上具經常性者而言；此所謂
    「勞動對價性」與「經常性給與」，乃有別於雇主之「恩惠
    性給與」，係指非勞基法施行細則第10條所列各款之情形，
    縱在時間上、金額上非固定，只要在一般情形下經常可以領
    得之給付即屬之。準此，上訴人就系爭夜點費、領班加給、
    司機加給之核發，倘係輪值夜班、兼職領班、兼任司機者即
    得領取，而輪值夜班、兼職領班、兼任司機又已成為固定之
    工作制度，則此種因勞工輪值夜班、兼職領班、兼任司機之
    特殊工作條件而對勞工所增加提出之現金或實物給付，其本
    質應係該值班時段及本職外兼職領班或兼任司機之勞務對價
    ，而成為勞雇雙方間因特定工作條件，形成固定常態工作中
    可取得之給與，為勞工因經常性提供勞務所得之報酬，依法
    即應認定為工資。經查：
　⒈被上訴人在上訴人公司工作型態為24小時按日班（上午8時至
    下午4時）、小夜班（下午4時至深夜12時）、大夜班（深夜
    12時至翌日上午8時）之3班制輪值作業，各班工作性質均相
    同，僅服勤時間不同；上訴人自92年起調整金額後，對輪值
    小夜班、大夜班人員以實際參與輪班工作者發給初夜250元
    、深夜400元夜點費，非輪班人員於夜間出勤亦得領初夜75
    元、深夜150元夜點費。又被上訴人於結清舊制年資前之3個
    月、6個月已領取系爭夜點費等事實，為兩造所不爭執，並
    有被上訴人之薪給清單附卷可稽（見原審卷第101頁、第105
    頁、第111頁、第117頁、第125頁、第129頁、第139頁）
　　，足見被上訴人於任職期間，只要輪值大、小夜班，即可獲
    得固定數額之夜點費，則被上訴人輪班工作，輪值大、小夜
    班已成為常態性之工作制度，與一般公司行號為應付臨時性
    之業務需求偶爾而為之者有間，堪認系爭夜點費之給與，係
    屬被上訴人因從事常態性輪值工作，於輪值大、小夜班時即
    可取得之報酬，已具備「經常性給與」之要件。另上訴人給
    付系爭夜點費之數額，不因被上訴人或其他輪值員工之年資
    或職級不同而異，僅因輪值夜間工作時間、是否跨夜而有差
    異，其中小夜班之夜點費為250元（92年1月1日以前為150元
　　），大夜班夜點費為400元（92年1月1日以前為300元），顯
    見被上訴人每月所得領取之系爭夜點費數額，與渠等從事夜
    間工作時數息息相關，即使每月夜間工作時數可能因排班時
    段而有不同，惟夜點費數額仍係依渠等輪值大、小夜班之次
    數多寡為計算基準，並非僅為上訴人提供勞工購買值夜餐點
    之費用，實係因輪值大、小夜班之工作時段，不利於勞工之
    生活及健康，故就於夜間從事與白天相同工作內容之勞工給
    與較佳之工資待遇，此種因時間之特殊工作條件而對勞工所
    增加之現金給付，係彌補勞工因於特殊工作時間提供勞務之
    特殊辛勞與負擔，其數額計算與被上訴人夜間勞務提供間即
    具有「勞務對價性」。此外，工資之給付，一般而言，固可
    能因工作性質、年資、職級或員工學經歷及本身具有之專業
    技能等因素而有差別，但就整體工資報酬結構而言，就某類
    不具有區別實益之項目實仍得為相同數額之給付，如伙食津
    貼及交通津貼等，故尚難以對於給付勞工夜點費之金額均相
    同乙節，即推認係恩惠性給與。是系爭夜點費在性質上既屬
    被上訴人因工作所獲之報酬，且在制度上亦具有經常性，而
    符合「勞務對價性」及「經常性給與」之要件，自屬工資之
    一部分，並應計入平均工資計算退休金。
　⒉被上訴人陳育文、林學賢、林志成、林翰邦、洪志成受僱於
    上訴人期間擔任線路裝修員，並兼任司機工作，每月另領有
    3,200元、3,199元不等之司機加給；另被上訴人薛明才、洪
    志成兼任領班，每月另領有3,199元之領班加給等情，業據
    其等提出薪給清單為證（見原審卷第105頁、第111頁、第11
    7頁、第139頁、第125頁、第101頁），並為上訴人所不爭。
    則被上訴人陳育文、林學賢、林志成、林翰邦、洪志成受僱
    期間既係擔任線路裝修員，司機工作本非其等主要職務，該
    項司機加給，係因上訴人未另僱用司機，而由其等兼職開車
    至維修現場並保養維護車輛方得領取；另被上訴人薛明才、
    洪志成受僱期間除其原有職務外，並擔任領班，該項領班加
    給，係因擔任領班除主要職務尚需肩負領班管理權責所得額
    外領取之加給。上開司機加給及領班加給係被上訴人分別兼
    任司機或兼職領班者所享有且按月核發，且兼任司機出車次
    數如未達規定，將影響能否繼續兼任司機，而領班加給係按
    勞工之職級而異其支領之金額，金額固定，並非因應臨時性
    之業務需求而偶爾發放，屬在該特定工作條件下之固定常態
    工作中勞工取得之給與，此種雇主因特殊工作條件而對勞工
    所加給之給付，本質上自應認係勞工於該本職工作之外兼任
    司機工作或領班職務之勞務對價，且既係兩造間就特定之工
    作條件達成協議，為勞工於該一般情形下經常可以領得之給
    付，性質上屬勞工因工作所獲之報酬，在制度上亦具有經常
    性，而符合「勞務對價性」及「經常性給與」之要件，自屬
    工資之一部分，應計入平均工資計算退休金。
　⒊上訴人雖抗辯稱：伊為國營事業，以經濟部為主管機關並受
    其監督，相關部會對「經常性給與」之項目已有特別指定可
    排除不列為工資，另依行政院及經濟部相關函釋，俱見系爭
    夜點費、領班加給、司機加給從未經核定為列入計算平均工
    資之給與項目，自無法計入平均工資計算退休金云云。惟按
    民事法院法官依法獨立審判，本不受行政機關或行政訴訟判
    決認定事實之影響，自仍得依調查證據、本於辯論之結果，
    以其自由心證而為認定。系爭夜點費、領班加給、司機加給
    均具有「勞務對價性」及「經常性給與」之性質，核屬勞基
    法第2條第3款規定所謂之工資等情，已如前述，縱上訴人所
    稱上級行政機關已多次以函文表明上訴人所發給之夜點費、
    領班加給、司機加給不屬工資，本院並不受行政院及經濟部
    相關函釋之拘束。是上訴人前開所辯，尚難憑採。
  ⒋上訴人復辯稱：系爭夜點費回溯其沿革，應屬於單方恩惠性
    給與之餐費性質云云。然依勞基法第2條第3款就工資所為定
    義，只須符合勞工因工作而獲得之報酬，以現金或實物等方
    式之經常性給與均屬之，可見實物給與亦在工資涵攝範圍內
    。故縱系爭夜點費沿革係由實物給與之方式改為現金而來，
    但因兩造在成立勞動契約時，已知悉工作型態為3班制之輪
    班，並均認知輪值小、大夜班者即可領取系爭夜點費。可見
    此項給付就兩造而言，上訴人明確認知其在被上訴人輪值小
    、大夜班之勞務時，有給付系爭夜點費之義務，被上訴人則
    認知其等若已輪值小、大夜班，則可領取系爭夜點費之給付
    ，顯見兩造已有合意系爭夜點費為工資之一部分。況上訴人
    亦未提出任何證據證明其將夜點費由實物改為金錢給付時，
    兩造即有合意將系爭夜點費排除在工資之外，是上訴人前開
    抗辯，亦無可採。
　⒌上訴人另辯稱：勞基法施行細則第10條早於74年2月27日公布
    時，即將夜點費列為勞基法第2條第3款所謂其他任何名義之
    經常性給與之例外項目，雖勞委會於94年6月14日修正時刪
    除，然伊採行晝夜輪班制所給付之夜點費，純係雇主單方目
    的所額外之給與恩惠，仍應認非屬工資云云。查，94年6月1
    4日修正前之勞基法施行細則第10條第9款固曾將「差旅費、
    差旅津貼、交際費、夜點費及誤餐費等」排除於「經常性給
    與」之外，惟嗣以該款規定之差旅費、差旅津貼及交際費，
    因屬不確定之事項所支出，可認定並非「經常性給與」，此
    與系爭夜點費係屬固定輪班工作型態下經常性給與之勞務對
    價之性質不同，自不得以發給名目為「夜點費」，即認有上
    開規定之適用，故於94年6月14日修正施行細則時，將有關
    夜點費及誤餐費之規定刪除，此觀其修正理由謂
　　：「鑒於事業單位有將『輪班津貼』或『夜勤津貼』等具有工資
    性質之給付，以『夜點費』或『誤餐費』名義發放，以減輕雇主
    日後平均工資之給付責任，實有欠妥，爰修正刪除勞基法施
    行細則第10條第9款之『夜點費』或『誤餐費』規定，有關夜點
    費及誤餐費是否為工資，應依該法第2條第3款規定及上開原
    則，個案認定」等語自明。足見以夜點費之名目所為給付，
    如符合勞基法第2條第3款規定要件，仍具工資性質，自得將
    系爭夜點費全部併予計入平均工資之範圍。是上訴人所辯，
    不足採信。 
　⒍綜上，被上訴人既係因輪值大、小夜班始得領取系爭夜點費
　　，而輪值大、小夜班已屬固定之工作制度，此種因環境、時
　　間等特殊工作條件而對勞工所增加提出之現金給付，本質上
    應係該值班時段之勞務對價。另領班加給、司機加給係被上
    訴人分別兼職領班、司機工作所設，與勞工提供勞務有密切
    關連具勞務對價性。足認系爭夜點費、領班加給、司機加給
    已成為兩造間因特定工作條件而為固定常態工作中可取得之
    給與，為勞工因經常性提供勞務所得之報酬，具有「勞務對
    價性」及「經常性給與」之性質，自屬勞基法第2條第3款所
    謂之工資，而應納入平均工資計算退休金；上訴人抗辯系爭
    夜點費、領班加給、司機加給不應納入平均工資計算退休金
    云云，尚難採信。　　　
　㈡被上訴人與上訴人簽訂年資結清協議書後，依系爭退撫辦法
    第9條（修正前第6條）、臺灣省工廠工人退休規則第9條第1
    款、第10條第1項第1款、勞基法第84條之2、第55條第1項、
    勞工退休金條例第11條第3項規定，及年資結清協議書第5條
    約定，請求上訴人應給付被上訴人各如附表「應補發退休金
　　」欄所示之金額，及均自109年8月1日起至清償日止，按週
    年利率5％計算之利息，有無理由？
　⒈上訴人抗辯被上訴人於108年12月間已簽署年資結清協議書
　　，年資結清協議書第2條中段之約款已載明：系爭夜點費、
    領班加給、司機加給不在計算舊制年資退休金「平均工資」
    範圍內，被上訴人自不得再起訴請求將系爭夜點費、領班加
    給、司機加給納入「平均工資」，並據以計算所結清之舊制
    年資退休金云云。查，兩造於108年12月間簽訂年資結清協
    議書，第2條約定：「結清舊制之年資採計、基數計算方式
　　，悉依據系爭退撫辦法及勞基法等相關規定辦理。平均工資
    之計算悉依據行政院82年12月15日台82經44010號函核定『
　　經濟部所屬事業機構列入計算平均工資之給與項目表』之規
    定辦理…」等語，此有年資結清協議書在卷可稽（見原審卷
　　第267頁至第280頁），足見兩造所簽訂之年資結清協議書中
　　，關於結清舊制之年資採計、基數計算方式之協議亦約定依
    勞基法相關規定辦理。而勞基法公布施行後，上訴人固得依
    其事業性質及勞動態樣與勞工另行訂定勞動條件，然所約定
    之勞動條件仍不得低於勞基法所定之最低標準。是以，兩造
    年資結清協議書關於結清舊制之年資採計、基數計算方式及
    平均工資計算之協議，即不得低於勞基法所定勞動條件，若
    有所牴觸時，自應以勞基法規定為據，始符合規範之意旨。
　　況年資結清協議書第1條第1項已載明：「依勞工退休金條例
    第11條第3項規定，結清舊制年資之標準不得低於勞動基準
    法第55條及第84條之2規定之退休金標準。」；而勞基法第5
　　5條第2項、第2條第4款分別已明定：「前項第1款退休金基
    數之標準，係指核准退休時1個月平均工資。」、「平均工
    資：指計算事由發生之當日前6個月內所得工資總額除以該
    期間之總日數所得之金額。」。本件系爭夜點費、領班加給
　　、司機加給應屬勞基法規定之工資，業經本院認定如前，上
    訴人於給付被上訴人結清年資之舊制年資退休金時，既未將
    系爭夜點費、領班加給、司機加給納入平均工資計算，自有
    違勞基法第55條第2項、第2條第4款之規定，並應依前開規
    定，補給被上訴人結清舊制年資退休金之差額退休金。再者
　　，將系爭夜點費、領班加給、司機加給排除平均工資之計算
    為上訴人及其上級機關之既定政策，員工並無任何談判妥協
    空間，性質上僅係上訴人片面公告或布達內部旨令，並非經
    由勞資商議而形成協議，被上訴人在簽署年資結清協議書過
    程中無從反對或拒絕，縱反對亦無法改變上訴人既定政策，
    足見上開年資結清協議書為上訴人一方預定用於同類契約之
    條款而訂定之契約，其第2條中段約定不將系爭夜點費、領
    班加給、司機加給列入平均工資計算之約定內容，已有使被
    上訴人拋棄法定之權利，已然顯失公平，難認有效。是上訴
    人此部分抗辯，尚難採信。
　⒉按勞基法係於73年7月30日制定公布，同年8月1日生效，依勞
    基法第84條之2規定：「勞工工作年資自受僱之日起算，適
    用本法前之工作年資，其資遺費及退休金給與標準，依其當
    時應適用之法令規定計算；當時無法令可資適用者，依各該
    事業單位自訂之規定或勞雇雙方之協商計算之。適用本法後
    之工作年資，其資遣費及退休金給與標準，依第17條及第55
    條規定計算」。次按勞基法第55條第1項第1款、第2項、第2
    條第4款前段分別規定：「勞工退休金之給與標準如下：
　　一、按其工作年資，每滿1年給與2個基數。但超過15年之工
    作年資，每滿1年給與1個基數，最高總數以45個基數為限。
　　未滿半年者以半年計；滿半年者以1年計」、「前項第1款退
    休金基數之標準，係指核准退休時1個月平均工資」、「平
    均工資：指計算事由發生之當日前6個月內所得工資總額除
    以該期間之總日數所得之金額」。又勞基法施行前之臺灣省
    工廠工人退休規則第9條第1款、第10條第1項第1款規定：「
　　工人退休金之給與規定如左：一、依第5條規定自願退休之
    工人及依第6條規定命令退休之工人，工作年資滿15年者，
    應由工廠給與30個基數之退休金，工作年資超過15年者，每
    逾1年增給半個基數之退休金，其賸餘年資滿半年者以1年計
    算，未滿半年者不計。合計最高以35個基數為限」、「退休
    金基數之計算方式如左：一、按月支薪者，以核准退休前3
    個月平均工資所得為準」。再依系爭退撫辦法第9條（修正
    前第6條）規定：「各機構人員退休金按其在勞基法施行前
    後之工作年資，分別依臺灣省工廠工人退休規則及勞基法之
    規定計算。其在15年以內之工作年資，每滿1年給與2個基數
　　，超過15年之工作年資，在勞基法施行前者，每滿1年給與
    半個基數，最高給與35個基數，超過之工作年資不予計算，
　　在勞基法施行後者，每滿1年給與1個基數，其剩餘年資未滿
　　半年者，以半年計，滿半年者，以1年計。但其在勞基法施
    行前後之工作年資，合計退休金最高給與45個基數為限。」
　　；系爭作業手冊第2章第1條、第2條規定:「……①3個月期計算
    之月平均工資：係指退休前3個月之工資總額除以該期間之
    總日數所得之金額乘以30日之金額，為臺灣省工廠工人退休
    規則所規定……②6個月期計算之月平均工資：係指退休…前6個
    月內之工資總額除以該期間之總日數所得之金額乘以30日之
    金額，為勞基法所規定……」。另勞工退休金條例第11條第1
    項、第3項規定：本條例施行前已適用勞動基準法之勞工，
    於本條例施行後，仍服務於同一事業單位而選擇適用本條例
    之退休金制度者，其適用本條例前之工作年資，
　　應予保留。第一項保留之工作年資，於勞動契約存續期間，
　　勞雇雙方約定以不低於勞動基準法第55條及第84條之2規定
    之給與標準結清者，從其約定。末兩造同意結清被上訴人依
    法保留之勞工退休金舊制年資，按約定結清舊制年資之日（
　　即109年7月1日）前6個月平均工資計發，一次給付之，亦為
    兩造年資結清協議書第5條所約定。查，系爭夜點費、領班
    加給、司機加給係屬工資，已如前述，然上訴人在計算被上
    訴人之結清舊制年資退休金之數額時，未將系爭夜點費、領
    班加給、司機加給納入平均工資計算，為兩造所不爭執，自
    有短付之情事，被上訴人依前揭規定以其等任職勞基法施行
    前後之舊制年資，請求上訴人給付舊制年資差額，即屬有據
　　。是被上訴人依上開規定，主張將渠等結清舊制年資前3個
    月平均夜點費、領班加給、司機加給與6個月平均夜點費、
    領班加給、司機加給納入平均工資計算，請求上訴人補發給
    如附表「應補發退休金」欄所示範圍內之結清舊制年資差額
    （結清舊制年資前3個月之平均夜點費、領班加給、司機加
    給×勞基法施行前之退休金基數＋結清舊制年資前6個月之平
    均夜點費、領班加給、司機加給×勞基法施行後之退休金基
    數），核屬有據，應予准許。
　⒊末按勞工退休金之給付，雇主應於勞工退休之日起30日內給
    付之；給付有確定期限者，債務人自期限屆滿時起，負遲延
    責任；遲延之債務，以支付金錢為標的者，債權人得請求依
    法定利率計算之遲延利息；應付利息之債務，其利率未經約
    定，亦無法律可據者，週年利率為5％。勞基法第55條第3項
    前段及民法第229條第1項、第233條第1項前段、第203條分
    別定有明文。本件上訴人未將前揭被上訴人結清舊制年資前
    3個月平均夜點費、領班加給、司機加給及6個月平均夜點費
    、領班加給、司機加給計入平均工資計算退休金，並於附表
    「舊制年資結清日期」欄所示日期起30日內給付，則上訴人
    自被上訴人結清舊制年資日起30日之翌日起即屬遲延給付狀
    態，被上訴人依上開規定請求上訴人應自如附表「利息起算
    日」欄所示之日起至清償日止，按週年利率5％計算之遲延利
    息，洵屬有據。
　⒋上訴人抗辯：縱認系爭夜點費屬於工資應納入平均工資計算
    退休金，惟初、深夜點心費其中一般點心費部分，非輪值人
    員亦得領取，可知屬餐費性質，故不應納入計算基礎，應以
    伊加發初夜點心費每次175元、加發深夜點心費每次250元為
    準。又勞基法係於73年7月30日公布施行，依該法第84條之2
    規定，勞基法施行前工作年資有關退休金平均工資之計算，
    應不包含夜點費，故夜點費應僅限於勞基法施行後工作年資
    始納入，分別計算如答辯狀附表1算法一至算法三所示（見
    原審卷第219頁）云云。惟查：
　⑴系爭夜點費具有「勞務對價性」及「經常性給與」之本質，
    屬勞基法第2條第3款所謂工資乙節，已如上述，且被上訴人
    每月領取之夜點費，包括上訴人所指一般或加發之點心費在
    內，並非僅限於加發之點心費，上訴人每月發給被上訴人初
    夜或深夜點心費，亦統稱為夜點費，並未區分點心費為一般
    或是加發，有被上訴人提出上開薪給清單可佐；至於系爭夜
    點費之金額調整，乃上訴人依社會經濟情況而為之調整，並
    無從改變系爭夜點費為工資之性質，是上訴人抗辯應僅以「
    加發部分」為限列入平均工資計算退休金如答辯狀附表1算
    法一及算法三所示，不足採信。
　⑵另各機構人員退休金按其在勞基法施行前後之工作年資，分
    別依臺灣省工廠工人退休規則及勞基法之規定計算，為系爭
    退撫辦法第9條（修正前第6條）所明定，且勞工因工作而獲
    得之報酬，不論雇主以現金或實物等方式給付，均屬勞基法
    第2條第3款或工廠法施行細則第4條所稱工資等情，亦如前
    所述，則被上訴人自任職時起即依上訴人指揮從事固定、常
    態性之3班輪值工作，並依實際輪值而領取系爭夜點費，並
    非自勞基法施行後方開始領取，自應將被上訴人於勞基法施
    行前之工作年資列入計算退休金，是上訴人辯稱應僅就被上
    訴人於勞基法施行後之工作年資列入退休金計算如答辯狀附
    表1算法二及算法三所示，亦不足採。　　
五、綜上所述，被上訴人依系爭退撫辦法第9條（修正前第6條）
    、臺灣省工廠工人退休規則第9條第1款、第10條第1項第1款
    、勞基法第84條之2、第55條第1項、勞工退休金條例第11條
    第3項規定，及年資結清協議書第5條約定，請求上訴人應給
    付被上訴人各如附表「應補發退休金」欄所示之金額，及均
    自109年8月1日起至清償日止，按週年利率5％計算之利息，
    為有理由，應予准許。從而，原審為上訴人敗訴之判決，並
    依勞動事件法第44條第1項、第2項規定，分別宣告得假執行
    及上訴人供擔保後得免為假執行，核無不合。上訴論旨指摘
    原判決不當，求予廢棄改判，為無理由，應駁回上訴。
六、本件事證已臻明確，兩造其餘之攻擊或防禦方法及所用之證
    據，經本院斟酌後，認為均不足以影響本判決之結果，爰不
    逐一論列，附此敘明。
七、據上論結，本件上訴為無理由，依民事訴訟法第449條第1項
　　、第78條，判決如主文。
中　　華　　民　　國　　111 　年　　10　　月　　25　　日
                  勞動法庭
                      審判長法  官   何君豪
                            法  官   邱靜琪
                            法  官   高明德
附表　　　　　　　　　　　　　　　　　　
編號  員工姓名 工作年資 起算日期  (民國) 舊制年資結清日期  (民國)  結清基數(個)   平均夜點費  、領班加給  、司機加給  （新臺幣）  應補發退休金  （新臺幣） 利息起算日   (民國)  免為假執行供擔保金額   (新臺幣)   1 洪志成 77.6.12  109.7.1  勞基法施行前 0 舊制結算前3個月 0 225,113元 109.8.1 225,113元     勞基法施行後 37.5 舊制結算前6個月 6,003元     2 陳育文 83.1.5  109.7.1  勞基法施行前 0 舊制結算前3個月 0 194,135元 109.8.1 194,135元     勞基法施行後 31.5 舊制結算前6個月 6,163元     3 林學賢 67.10.11 109.7.1 勞基法施行前 11.6667 舊制結算前3個月 5,899元 266,855元 109.8.1 266,855元     勞基法施行後 33.3333 舊制結算前6個月 5,941元     4 林志成 84.7.22 109.7.1 勞基法施行前 0 舊制結算前3個月 0 189,210元 109.8.1 189,210元     勞基法施行後 30 舊制結算前6個月 6,307元     5 薛明才 80.3.4 109.7.1 勞基法施行前 0 舊制結算前3個月 0 213,452元 109.8.1 213,452元     勞基法施行後 34.5 舊制結算前6個月 6,187元     6 王清盛  77.4.4 109.7.1 勞基法施行前 0 舊制結算前3個月 0 115,313元 109.8.1 115,313元     勞基法施行後 37.5 舊制結算前6個月 3,075元      7 林翰邦 87.3.13 109.7.1 勞基法施行前 0 舊制結算前3個月 0 156,150元 109.8.1 156,150元     勞基法施行後 25 舊制結算前6個月 6,246元    
正本係照原本作成。
不得上訴。
中　　華　　民　　國　　111 　年　　10　　月　　25　　日

                            書記官   郭彥琪